【裁判字號】    90,上訴,1675
【裁判日期】    900627
【裁判案由】    偽造文書等
【裁判全文】
臺灣高等法院刑事判決                            九十年度上訴字第一六七五號
    上  訴  人
    即 自 訴人  乙○
    被      告  丙○○
                甲○○
右上訴人因自訴被告等偽造文書等案件，不服臺灣臺北地方法院九十年度自字第二０
六號，中華民國九十年四月三十日第一審判決提起上訴，本院判決如左：
    主  文
原判決撤銷。
本件自訴不受理。
    理  由
一、自訴意旨如附件自訴狀所載。因認被告丙○○顯受洪姓女職員請託，因而利用職
    務之便，偽造公文書為其報復洩恨！被告甲○○則因與丙○○交情深厚，且與原
    告有仇，故亦樂與勾結而幫助其犯罪云云。
二、按民國八十九年二月九日修正公布之刑事訴訟法第三百二十三條第一項規定：「
    同一案件經檢察官依第二百二十八條規定開始偵查者，不得再行自訴。但告訴乃
    論之罪，經犯罪之直接被害人提起自訴者，不在此限。」所謂「開始偵查」係指
    檢察官依刑事訴訟法第二百二十八條之規定，知有犯罪嫌疑而開始偵查者而言，
    而自訴之性質及效力，係與公訴相同，故本條項之立法目的，顯然在於限制自訴
    ，一方面藉以防杜同一案件之重複起訴，俾免被告罹於雙重危險，另方面藉以防
    止同一案件既經不起訴復遭自訴，俾免訴訟結果發生矛盾。又公訴與自訴，就單
    一性案件之事實而言，俱有一部起訴效力及於全部之適用，故此所謂同一案件，
    雖指同一被告之同一事實，但所謂同一事實，應包括在裁判上具有單一性不可分
    關係之事實上一罪及法律上一罪之全部事實，只須自訴之後案與檢察官開始偵查
    之前案各所涉及之全部事實，從形式上觀察，如皆成罪，具有裁判上不可分之一
    罪關係，而前後二案之事實有部分相同時，即屬同一案件，而有本條項之適用，
    「初不因前後案罪名有所差異或多寡不一」，自不因前案終結之不起訴處分已否
    確定，而受影響。最高法院八十七年度台上字第一二二七號判決採同一見解。詳
    言之，所謂「同一案件」係指所訴兩案被告相同，被訴之犯罪事實亦屬同一而言
    ，實質上一罪固屬同一事實，牽連犯、連續犯、想像競合犯之裁判上一罪者，亦
    屬同一事實，故裁判上一罪中一部分若已偵查終結，其效力及於全部，其他部分
    即應受上開法條之限制而不得自訴，且「不因自訴人與檢察官所主張之罪名不同
    而有異」，最高法院八十四年度台上字第三二五號判決亦採同一見解。
三、本件自訴人乙○於民國八十九年三月三日具狀臺灣臺北地方法院檢察署對丙○○
    、甲○○二人提出告訴，八十九年三月九日分案八十九年度偵字第五三四八號，
    由荒股檢察官承辦。乙○告訴被告丙○○、甲○○犯有詐欺、偽證等罪嫌，其內
    容略以：「被告丙○○為中華電信股份有限公司台北南區營運處營業科助理管理
    師，告訴人乙○向該公司申請裝設之00000000號電話，其電話費於民國
    八十七年三月份暴增為新台幣（以下同）八百六十一元、四月份更遽增為五千六
    百九十四元，五月份降為二千九百五十四元，六月份再降為四百九十五元，此後
    即恢復正常。告訴人乃向臺灣臺北地方法院台北簡易庭訴請中華電信股份有限公
    司臺灣北區電信分公司返還超收之電話費，被告丙○○出庭稱：告訴人市內通話
    費增加，係因經常撥打00000000號、00000000號、00000
    000號及00000000號等號電話所致等語；惟並無通話錄音證據，被告
    丙○○超收告訴人之鉅額通話費，顯屬詐欺。又上開民事案件審理中，被告甲○
    ○於八十八年八月四日及九月八日出庭作證，被告丙○○竟唆使被告甲○○偽證
    稱「八十七年三月、四月間，伊住家電話00000000號於下半夜平均每晚
    接到二、三次電話」等語，所為證述不明確，應屬偽證。因認被告丙○○涉有詐
    欺、教唆偽證罪，被告甲○○有偽證罪嫌云云，業經臺灣臺北地方法院檢察署檢
    察官於八十九年八月三十一日偵查終結予以不起訴處分，有該署八十九年度偵字
    第五三四八號檢察官不起訴處分書在卷可證。
四、本件自訴人乙○於民國「九十年三月十九日」具狀向臺灣臺北地方法院提起本件
    如附件自訴狀所載之自訴，經核其自訴內容之事實與前揭其向臺灣臺北地方法院
    檢察署告訴之事實，二者所訴均為同一被告丙○○及甲○○，其被訴之犯罪事實
    （裁判上一罪）亦屬同一，僅係自訴之罪名（偽造公文書、幫助犯罪）與告訴之
    罪名（詐欺、偽證）有所不同而已，揆諸前揭說明，於檢察官開始依刑事訴訟法
    第二百二十八條開始偵查後，自訴人乙○自不得再提起自訴，其竟提起本件自訴
    ，法院自應依刑事訴訟法第三百三十四條之規定諭知不受理之判決，詎原審未察
    ，竟為無罪之實體判決，其判決自屬違背法令。
五、本件自訴人上訴仍執前詞，空言指摘原判決之不當，雖無理由，惟原判決既有前
    揭之瑕疵，而無可維持，自應由本院將原判決撤銷，改判諭知不受理之判決。
據上論斷，應依刑事訴訟法第三百六十九條第一項前段、第三百六十四條、第三百三
十四條判決如主文。
中      華      民      國      九十      年      六    月    二十七    日
                              台灣高等法院刑事第二庭
                                  審判長法  官  蔡  長  溪
                                        法  官  鄧  振  球
                                        法  官  林  俊  益
右正本證明與原本無異。
如不服本判決應於收受送達後十日內向本院提出上訴書狀，其未敘述上訴之理由者並
得於提起上訴後十日內向本院補提理由書（均須按他造當事人之人數附繕本）。
                                        書記官  陳  明  琴
中      華      民      國    九十    年     六       月     二十七    日


司法院資訊處製作；財團法人民間司法改革基金會備份。
